臺灣基隆地方法院刑事裁定　　　　　　　 96年度聲判字第3號
聲　請　人　臺富達開發股份有限公司
代　表　人　甲○○
代　理　人　周文哲律師
被　　　告　乙○○
　　　　　　丁○○
　　　　　　丙○○
上列聲請人因告訴被告詐欺案件，不服臺灣高等法院檢察署檢察
長駁回再議之處分（96年度上聲議字第925 號），聲請交付審判
，本院裁定如下：
    主  文
聲請駁回。
    理  由
一、按告訴人不服上級法院檢察署檢察長或檢察總長認再議為無
    理由而駁回之處分者，得於接受處分書後10日內委任律師提
    出理由狀，向該管第一審法院聲請交付審判；法院認為交付
    審判之聲請不合法或無理由者，應駁回之；又法院為前項裁
    定前得為必要之調查，刑事訴訟法第258 條之1 、第258 條
    之3 第2 項前段、第3 項分別定有明文。又交付審判制度係
    監督「檢察官不起訴或緩起訴裁量權」之外部機制，法院僅
    在審查檢察官所為之不起訴或緩起訴處分是否正確，藉以防
    止檢察機關之濫權；據此，上揭條文所指「得為必要之調查
    」，僅以偵查中曾經顯現之證據為限，而不可就告訴人新提
    出之證據再為調查，亦不可蒐集偵查卷證以外之新證據資料
    。
二、本件聲請人臺富達開發股份有限公司（下稱臺富達公司）以
    被告丁○○、丙○○、乙○○涉犯詐欺罪，向臺灣基隆地方
    法院檢察署檢察官提出告訴，經該檢察署檢察官以95年度偵
    字第1576號為不起訴處分後，聲請人不服，聲請再議亦經臺
    灣高等法院檢察署檢察長以再議為無理由而駁回再議（96年
    度上聲議字第925 號）。茲聲請人於民國96年2 月26日接受
    駁回再議處分書，旋於10日內之96年3 月7 日委任律師提出
    理由狀聲請交付審判，程式核無不合，應先敘明。
三、聲請人告訴暨聲請交付審判意旨：
    (一)告訴意旨略以：被告乙○○係址設宜蘭市○○○路36巷
        38號之慶榮營造有限公司（下稱慶榮公司）負責人，於
        92年2 月6 日與被告丁○○及丙○○簽立工程契約書，
        承攬基隆市○○路58號金東興飯店新建工程（下稱系爭
        工程），工程總價款為新臺幣（下同）1 億1 千5 百萬
        元，被告乙○○於承包後，僅施作局部連續壁導溝工程
        ，嗣因資金及技術不足，而於92年6 月3 日與臺富達公
        司簽立合作合約書，約定將本件新建工程全部金額交由
        臺富達公司進行管理、發包及施工，臺富達公司於簽立
        合作合約書後，分別於92年6 月7 日支付被告乙○○50
        萬元作為92年6 月10日順利進場之施工保證金，92年7
        月9 日再支付被告乙○○105 萬元作為本件工程之棄土
        證明費及連續壁導溝施工費，被告丁○○、乙○○復於
        92年8 月2 日簽立全權授權書予告訴代理人陳國書，三
        方約定各期工程款，均由陳國書直接向被告丁○○領取
        ，陳國書於取得全權授權書後，即於92年9 月4 日依約
        支付600 萬元之臺灣土地銀行定期儲蓄存款單4 張予被
        告丁○○作為履約保證金，嗣臺富達公司於92年9 月10
        日完成連續壁工程百分之五十後，依約向被告丁○○請
        款，詎被告丁○○及丙○○即藉故拖延未付，臺富達公
        司基於商誼及誠信，仍繼續施工，嗣於92年11月5 日完
        成全部連續壁工程後，再依約向被告丁○○及丙○○請
        款工程款，始知被告乙○○已於92年9 月9 日出具「終
        止契約同意書」，表明因工程進度延宕，且無法繳納履
        約保證金，自願無條件放棄本件承攬工程，被告丁○○
        及丙○○並因而拒絕支付工程款予臺富達公司，致臺富
        達公司前揭所支付之工程款項及履約保證金均無法領回
        而受有損害，因認被告乙○○、丁○○及丙○○共同涉
        犯刑法第339 條第1 項詐欺取財罪嫌。
    (二)聲請交付審判意旨略以：
    １、慶榮公司與瑜企業有限公司（下稱瑜公司）於92年
        10月18日簽定之協議書第1 條載明「茲因臺富達開發股
        份有限公司，遲遲無法給付…」、第4 條「業主代墊本
        工程之款項，屆時請款時扣除」等語，足見被告丁○○
        、丙○○至少在92年10月18日仍未與被告乙○○終止契
        約；且聲請人於92年11月5 日連續壁完工後，慶榮公司
        仍繼續施作地下室工程至93年2 月，更見終止契約並非
        事實；況業主即被告丁○○、丙○○已於92年9 月4 日
        收受聲請人提供之履約保證金600 萬元，豈有於5 日後
        終止契約之理？故被告應係事後虛偽製作終止契約書甚
        明。就令被告間真有終止契約之事，此等交易上重大事
        項竟對聲請人刻意隱瞞，遲至聲請人完成連續壁工程欲
        請款時，方以終止契約為由拒絕給付，被告顯以不作為
        之方式施用詐術得利。
    ２、慶榮公司、被告丁○○與時任聲請人公司負責人之陳國
        書等人，於92年8 月2 日簽定「全權授權書」，約定內
        容載明「茲全權授權乙方代表陳國書先生」、「…稅務
        由乙方負責。…工程款全部由乙方負責…工安問題一概
        由乙方負責與甲方無關…」等語，足見被告丁○○斯時
        已知慶榮公司將工程全部轉包予聲請人，竟謊稱陳國書
        係慶榮公司專任工程人員，自無可採。且業主即被告丁○○、丙○○對於工程已轉包予聲請人乙節瞭然於胸，
        始會在前揭與瑜公司簽定之協議書中載明「業主代墊
        本工程之款項」。以上足見被告均明知工程已由慶榮公
        司轉包予聲請人，卻片面合意終止契約，亦未就此交易
        上重大事項告知聲請人，彼等有施用詐術騙取聲請人之
        財物，並因此獲得不法利益甚明，駁回再議處分漏未審
        酌及此，爰依法聲請交付審判。
四、查被告丁○○與案外人劉偉巡等人與慶榮公司於92年2 月6
    日就金東興飯店新建工程簽定「工程契約書」，嗣因慶榮公
    司無力完工，遂於92年6 月3 日與聲請人簽定「合作合約書
    」，將系爭工程全數轉包予聲請人，迨92年8 月2 日，慶榮
    公司、陳國書與業主代表即被告丁○○簽定「全權授權書」
    ，約定由陳國書代表慶榮公司直接向業主領取系爭工程各期
    工程款等情，業經被告供承在卷，核與證人陳國書於偵查中
    之指證情節相符，並有卷附工程契約書、合作合約書以及全
    權授權書（均影本）可稽。
五、有關聲請人以被告丁○○、丙○○明知系爭工程已由慶榮公
    司轉包予聲請人乙節，業據被告丁○○、丙○○堅決否認，
    聲請人雖執92年8 月2 日全權授權書記載「茲全權授權乙方
    代表陳國書先生」、「…稅務由乙方負責。…工程款全部由
    乙方負責…工安問題一概由乙方負責與甲方無關」等文句，
    認被告丁○○、丙○○明知系爭工程已轉包予聲請人施作，
    竟與被告乙○○片面終止工程合約，且未將此等交易上之重
    要事項告知聲請人，顯有以不作為之方式施用詐術之犯罪行
    為云云。然依卷附92年8 月2 日全權授權書之記載（710 號
    偵查卷第23頁參照），陳國書並未表明其代表聲請人（臺富
    達公司）而取得向業主請領工程款之權利，該授權書從頭至
    尾亦未出現任何與聲請人有關之字句，則聲請人主張被告丁○○於簽具上開授權書時明知系爭工程已由慶榮公司轉包予
    聲請人云云，即非有據。況依慶榮公司向基隆市政府工務局
    所提之「建築工程竣工展期聲請書」，其上明確記載陳國書
    係慶榮公司就系爭工程之「專任工程人員」，陳國書並於偵
    查中坦承有於上開聲請書「專任工程人員」欄簽名，足見陳
    國書自始並未代表聲請人就系爭工程與被告丁○○簽署文件
    ，而被告丁○○、丙○○辯稱其一直以為陳國書係慶榮公司
    方面之人，亦非無據。再被告乙○○於92年6 月3 日與聲請
    人針對系爭工程轉包締約乙事，並無積極證據顯示被告丁○○、丙○○知悉此事，自無所謂事後片面終止契約，故意不
    告知交易上重要事項之問題。
六、又慶榮公司與被告丁○○因就系爭工程之履約保證金、土方
    證明費用等事項始終未能達成共識，故慶榮公司於92年9 月
    1 日出具切結書，內容略以「同意於92年9 月4 日前補齊履
    約保證金及土方證明費用，如未履約，自願放棄本土地之施
    工權，由地主自行收回施工，前所施工之工程款並自動放棄
    」，陳國書並於其上簽名確認，此有卷附切結書可參，足見
    自稱代表臺富達公司之陳國書對於慶榮公司與業主間存有期
    限內未能履約即放棄施工權乙節瞭然於胸，則慶榮公司於92
    年9 月9 日出具「終止契約同意書」，內容略以「因工程進
    度延宕，且無法繳納履約保證金新臺幣壹仟壹佰伍拾萬元正
    ，實無法履行合約、發放材料費用、工資等，違反履行合約
    權責，願無條件放棄契約承攬，故立此書終止契約，並願意
    放棄先訴抗辯權」，堪認慶榮公司於前揭切結書所定期限前
    ，因無法補齊履約保證金，故依前揭切結書之約定而同意終
    止契約，就令未立即將終止合約乙事轉告臺富達公司，實無
    施用詐術之可言。況臺富達公司或陳國書本人自始至終並非
    系爭工程合約之當事人，慶榮公司、被告丁○○未將合約終
    止乙事轉知聲請人或陳國書，亦無所謂以不作為方式施用詐
    術得利之情事。
七、另被告丁○○於92年10月18日與瑜公司簽定「協議書」約
    明「茲因臺富達開發股份有限公司，遲遲無法給付金東興旅
    社新建工程之工程款」、「業主代墊本工程之款項，屆時請
    款時扣除」（第710 號偵查卷第70頁參照），聲請人據此而
    認被告丁○○、丙○○明知聲請人承攬施作系爭工程之事實
    ，竟謊稱不知慶榮公司轉包，顯係推諉之詞云云。惟上開協
    議書係在慶榮公司終止系爭工程合約（即92年9 月9 日）之
    後所簽具，就令被告丁○○於92年10月18日簽立協議書時已
    知慶榮公司實際上將工程轉包由臺富達公司施作，系爭工程
    合約之當事人仍非臺富達公司，亦不能援此認定被告丁○○
    明知系爭工程已全數轉包由臺富達公司施作，卻蓄意與慶榮
    公司終止合約用以獲得免付已施作部分工程款之利益。
八、再刑法第339 條之詐欺罪，係以行為人於客觀上施用詐術使
    人陷於錯誤，並於行為之初，即已意圖為不法之所有或意圖
    得財產上之不法利益，為其構成要件。又債務人於債之關係
    成立後，如有債務不履行之情形，在一般社會經驗上可能之
    原因甚多，縱令出於惡意而有遲延給付或不為給付之情事，
    苟無足以證明其債之關係發生時，自始故意藉此從事財產犯
    罪之積極證據，根據刑事訴訟法第154 條之規定，仍不得僅
    以債信違反之客觀事態，推定債務人自始有詐欺取財之不法
    所有意圖。有關系爭工程連續壁工程實際上係由聲請人施作
    完成，該部分之工程款項事屬慶榮公司與臺富達公司間「合
    作合約書」之規範事項，聲請人本可循民事訴訟途徑尋求救
    濟，而慶榮公司、被告丁○○如就系爭工程之工程款、履約
    保證金等事項有所爭議，亦屬契約當事人間權利義務行使之
    問題，尚非臺富達公司所能置喙，故聲請人一再執認被告詐
    欺取財、詐欺得利云云，容有誤會。
九、綜上所述，聲請人於偵查中所提出之論據，既均不足為被告
    確實涉有前揭罪名之證明，檢察官於偵查中復查無被告確實
    涉有聲請人所指犯行之積極證據，則檢察官偵查結果認被告
    犯罪嫌疑不足，依刑事訴訟法第252 條第10款之規定，對被
    告為不起訴之處分，於法自無違誤，聲請意旨徒執前詞，認
    被告涉有前揭犯行，對於原處分及再議處分多加指摘求予交
    付審判，為無理由，應予駁回。
十、依刑事訴訟法第258 條之3 第2 項前段，裁定如主文。
中　　華　　民　　國　　96　　年　　5 　　月　　3 　　日
                  刑事第五庭審判長法　官  陳志祥
                                  法　官  邰婉玲
                                  法　官  楊皓清
以上為正本係照原本作成。
本件裁定不得抗告。
中　　華　　民　　國　　96　　年　　5 　　月　　3 　　日
                                  書記官  盧鏡合
